【裁判字號】    99,訴,1346
【裁判日期】    990601
【裁判案由】    第三人異議之訴
【裁判全文】
臺灣臺北地方法院民事判決            99年度審訴字第1342號
原      告  丁○○
被      告  丙○○
訴訟代理人  乙○
被      告  坡心商業股份有限公司
法定代理人  甲○
上列當事人間第三人異議之訴事件，本院於民國99年5 月18日言
詞辯論終結，判決如下：
    主      文
原告之訴駁回。
訴訟費用新臺幣壹萬伍仟捌佰伍拾元由原告負擔。
    事實及理由
一被告坡心商業股份有限公司（下稱坡心公司）經合法通知，未
  於言詞辯論期日到場，核無民事訴訟法第386 條所列各款情形
  ，爰依原告之聲請，由其一造辯論而為判決。
二原告起訴主張：
  (一)坐落臺北市○○區○○段二小段388、389地號土地為臺北市
    政府所有，為攤商所組成之被告坡心公司所租用。被告坡心
    公司因缺乏興建市場資金，乃與訴外人忠冠建設開發股份有
    限公司（下稱忠冠公司）簽訂合作建築契約書，約定由忠冠
    公司提供資金興建市場大樓（下稱系爭合建大樓），完工後
    被告坡心公司取得地上1、2層及地下1 層之建物所有權，其
    餘地上3至8層及地下2 層之建物所有權均歸忠冠公司；並約
    定以被告坡心公司為系爭合建大樓之起造人，忠冠公司就其
    分得樓層部分暫信託登記於被告坡心公司名下，迨將來完工
    後再辦理移轉。伊嗣於民國88年8 月23日向臺北市政府建管
    處請領建物使用執照，惟被告坡心公司部分股東拒將忠冠公
    司所分得部分之產權辦理移轉登記至忠冠公司名下，是系爭
    合建大樓之建物登記謄本雖登記被告坡心公司為所有權人，
    惟實體法上之所有權應歸屬忠冠公司。
  (二)伊與被告丙○○同為被告坡心公司之股東，伊並於87年至89
    年間擔任被告坡心公司總經理，多年來從未聽聞被告坡心公
    司有向被告丙○○借貸，且公司章程已明載公司不可向外借
    貸。詎被告丙○○以對被告坡心公司之不實債權，聲請支付
    命令確定，並請求鈞院就系爭建物大樓為強制執行（案列96
    年度執申字第61840號）。
  (三)伊現就系爭房屋之使用權，係自忠冠公司取得，該公司之負
    責人陳憲崇（現更名為陳逢茂）於88年間向伊借款新臺幣（
    下同）150 萬元，並言明於取得系爭合建大樓使用執照後即
    行償還。詎忠冠公司嗣因財務窘迫無法償還借款，乃與伊簽
    訂房屋使用權讓渡協議書，約定由忠冠公司將位於系爭合建
    大樓，門牌臺北市○○區○○街87號5 樓房屋（下稱系爭房
    屋）之使用權讓渡予伊，並約定使用權期間至105 年，屆時
    債之關係消滅。是伊就系爭房屋並非無權占有，對被告侵奪
    或妨害伊占有之行為，得依民法第960 條規定，以己力防禦
    之，爰提起本件訴訟，請求撤銷對系爭房屋之強制執行程序
    等語。
  (四)聲明為：鈞院96年度執申字第61840 號強制執行事件之強制
    執行程序應予撤銷。
三被告丙○○則抗辯：
  (一)原告主張其就系爭房屋有使用權，依強制執行法第15條規定
    提起第三人異議之訴，請求撤銷相關強制執行程序，惟房屋
    使用權與所有權有別，原告並非系爭房屋之所有人。又原告
    與忠冠公司所簽訂之房屋使用權讓渡協議書，應屬債權償還
    協議，然忠冠公司並非系爭房屋之所有權人，其約定提供系
    爭房屋抵償債務，應屬無效之約定。被告坡心公司為系爭房
    屋實質上及登記上所有權人，原告請求撤銷強制執行程序顯
    無理由。
  (二)聲明為：原告之訴駁回。
四兩造不爭執事項：
  (一)被告坡心公司與臺北市政府就坐落臺北市○○區○○段二小
    段第388、389地號土地（下稱系爭土地），訂有市有地土地
    租賃契約，約定租期自民國75年12月1 日起至90年11月30日
    止，為期15年，僅得續約1次（見本院96年度執字第61840號
    卷，臺北市政府97年3月21日府產業市字第09730465000號函
    ）。
  (二)被告坡心公司於82年9月9日與訴外人忠冠公司簽訂合作建築
    契約書（見原證2 ），約定由忠冠公司提供資金於系爭土地
    上興建地上8層、地下2層之建物（下稱系爭合建大樓），並
    由被告坡心公司取得地上1、2層及地下第1 層之建物所有權
    ，其餘各層所有權均歸忠冠公司取得；另約定系爭合建大樓
    建照起造人名義，限於規定全部由被告坡心公司出名，忠冠
    公司就其分得樓層部分，信託於被告坡心公司名下，其實質
    產權仍屬忠冠公司所有。在建造中或建竣後，如能辦理起造
    人名義變更或辦理所有權之變更，被告坡心公司應依忠冠公
    司之指定隨時無條件過名或過戶予忠冠公司或其指定之人（
    見本院卷第6 頁）。
  (三)系爭合建大樓已興建完工，其中臺北市○○區○○段二小段
    2213建號、門牌臺北市○○區○○街87號5 樓房屋（即系爭
    房屋），業於88年11月29日辦妥所有權第一次登記，所有權
    人登記為被告坡心公司；系爭房屋現為原告占有使用中。
  (四)被告丙○○於96年8月31日以92年度執字第12210號債權憑證
    、本院93年度票字第37357 號本票裁定、本院93年度北簡字
    第25933 號確定判決為執行名義，向本院聲請對系爭合建大
    樓包含系爭房屋在內等3 戶建物為強制執行（案列96年度執
    字第61840 號），迄至本件言詞辯論終結時，該強制執行程
    序尚未終結。
五得心證之理由：
  (一)按第三人就執行標的物有足以排除強制執行之權利者，得於
    強制執行程序終結前，向執行法院對債權人提起異議之訴。
    如債務人亦否認其權利時，並得以債務人為被告，強制執行
    法第15條定有明文。所謂就執行標的物有足以排除強制執行
    之權利者，係指對於執行標的物有所有權、典權、留置權、
    質權存在情形之一者而言。占有，依民法第940 條之規定，
    不過對於物有事實上管領之力，自不包含在內（最高法院44
    年台上字第721號判例參照）。
  (二)查被告丙○○前向本院聲請對被告坡心公司為強制執行，執
    行標的物包含系爭房屋，而系爭房屋現登記為被告坡心公司
    所有等情，業經本院依職權調閱該執行案卷查明。原告雖主
    張其系爭房屋係訴外人忠冠公司信託登記於被告坡心公司名
    下，該屋實質所有權人為忠冠公司，其已自訴外人忠冠公司
    受讓系爭房屋之使用權，其對系爭房屋有占有之權利，得以
    排除被告丙○○對系爭房屋強制執行之權利云云。然縱認系
    爭房屋所有權確實係由忠冠公司信託登記予被告坡心公司，
    亦僅忠冠公司得依據雙方間之信託關係，享有請求被告坡心
    公司返還系爭房屋所有權之債權而已，忠冠公司就系爭房屋
    並無得以排除本件強制執行之權利（最高法院68年度台上字
    第3190號判例意旨參照），更遑論原告得以受讓自忠冠公司
    之使用權，而得據以對抗被告排除本件強制執行。再者，原
    告係以其對系爭房屋之占有，作為其得排除本件強制執行之
    權利，然揆諸前開說明，占有並不得作為第三人就執行標的
    物得排除強制執行之權利，是原告前開主張，於法無據，自
    不足採。
  (三)綜上，原告就系爭房屋並無得以排除本件強制執行之權利，
    則其依強制執行法第15條規定提起第三人異議之訴，請求撤
    銷本院96年度執申字第61840 號強制執行事件就系爭房屋所
    為之強制執行程序，為無理由，不應准許。
  (四)本件事證已明，兩造其餘主張及攻擊防禦方法，核與判決結
    果無影響，爰不再一一論列，併予敘明。
六訴訟費用負擔之依據：民事訴訟法第78條。
中    華    民    國    99    年    6     月     1    日
                  民事第六庭    法  官  陳婷玉
以上正本係照原本作成
如對本判決上訴，須於判決送達後20日內向本院提出上訴狀
中    華    民    國    99    年    6     月     1    日
                                書記官  吳鸝稻

司法院資訊處製作；財團法人民間司法改革基金會備份。
